【裁判字號】    95,簡上,350
【裁判日期】    950920
【裁判案由】    違反動產擔保交易法
【裁判全文】
臺灣臺南地方法院刑事判決
上  訴  人  乙○○
即  被  告
上列被告因違反動產擔保交易法案件，不服本院中華民國九十五
年七月三十一日九十五年度簡字第二二六八號第一審判決（聲請
案號：九十五年度偵字第七七四０號），提起上訴，於本院行準
備程序時，對全部犯罪事實為有罪之陳述，經本院管轄之第二審
合議庭裁定以簡式審判程序審理，並判決如下：
    主  文
原判決撤銷。
乙○○共同動產擔保交易債務人，意圖不法之利益，將標的物出
質，致生損害於債權人，處有期徒刑參月，如易科罰金，以銀元
參佰元即新臺幣玖佰元折算壹日。緩刑貳年。
    事  實
一、乙○○於民國（下同）九十四年二月二十一日，向遠東國際
    商業銀行臺北民權分行（下簡稱遠東銀行）借貸新臺幣（下
    同）一百萬元，並於同日提供其所有車牌號碼六Ｓ—六九九
    六號自小客車設定動產抵押權予遠東銀行，以擔保前開借款
    債務，為動產抵押之債務人。雙方約定自九十四年三月二十
    一日起，按月分四十八期，每期清償本息二萬九千三百七十
    五元，約定動產抵押之標的物存放地點為乙○○位於臺南縣
    永康市○○街三五巷三五弄五號住處，且在貸款尚未清償完
    畢之前，乙○○僅得依約占有使用，不得任意出質或為其他
    處分。詎乙○○竟與實際使用前開自小客車之丈夫陳仲輝（
    陳仲輝未據起訴）共同基於意圖為自己不法利益之犯意聯絡
    ，於繳納第十一期分期款後，即拒不繳款，尚積欠一百零八
    萬六千八百七十五元（算至九十五年四月二十九日止），另
    由陳仲輝於九十四年九月將前開自小客車出質予經營地下錢
    莊之姓名、年籍不詳綽號「小陳」處。嗣因遠東銀行將前開
    借款債權及動產擔保抵押權讓與和潤企業股份有限公司（下
    簡稱和潤公司），並於九十四年十二月六日辦理動產擔保抵
    押權移轉登記完訖，其後經和潤公司派員前往查訪，始發現
    前開動產擔保標的物去向不明，致和潤公司無法占有動產標
    的並依動產擔保交易法行使取償之權益，而受有損害。
二、案經和潤公司訴請臺灣臺南地方法院檢察署檢察官偵查後聲
    請簡易判決處刑。
    理  由
一、本件被告乙○○所犯為死刑、無期徒刑、最輕本刑為三年以
    上有期徒刑以外之罪，亦非屬高等法院管轄之第一審案件，
    其於第二審之準備程序進行中，先就被訴事實為有罪之陳述
    ，經審判長告知簡式審判程序之旨，並聽取檢察官之意見後
    ，依刑事訴訟法第三百六十四條、第二百七十三條之一第一
    項、第二百七十三條之二等規定，裁定進行簡式審判程序，
    且不受同法第一百五十九條第一項、第一百六十一條之二、
    第一百六十一條之三、第一百六十三條之一及第一百六十四
    條至第一百七十條所規定證據能力認定及調查方式之限制，
    合先敘明。
二、前開犯罪事實，有以下事證足資證明：
  (一)被告乙○○之自白。
  (二)告訴代理人盧美君於偵查中之指訴。
  (三)證人陳仲輝於偵查中之證述。
  (四)貸款借據暨動產抵押契約書、動產擔保交易動產抵押設定債
    權人變更登記申請書、債權讓與契約書、動產擔保交易權利
    移轉契約書、應收展期餘額表、訪視報告、被告戶籍謄本各
    一份。
三、論罪科刑
  (一)核被告乙○○所為，係違反動產擔保交易法第三十八條之動
    產擔保交易債務人將標的物出質罪。而被告乙○○與陳仲輝
    就前開犯行間，有犯意聯絡與行為分擔，應依修正施行前刑
    法第二十八條之規定論以共同正犯（詳如後述）。
  (二)原審以被告罪證明確，依刑事訴訟法第四百四十九條第一項
    前段、第四百五十四條第二項，動產擔保交易法第三十八條
    ，刑法第十一條前段、第二條第一項前段、（修正施行前）
    第四十一條第一項前段，罰金罰鍰提高標準條例第一條前段
    、（廢止前）同條例第二條，逕以簡易判決判處有期徒刑三
    月，並諭知易科罰金折算標準予以論罪科刑，固非無見。惟
    原審既認被告乙○○與陳仲輝就前開犯行有犯意聯絡與行為
    分擔，卻於據上論斷欄漏引修正施行前刑法第二十八條之規
    定，即有未洽。而被告上訴主張原審量刑過重等語，雖無理
    由，但原判決既有前揭未當之處，仍應由本院予以撤銷改判
    。
  (三)爰審酌被告並無任何前科，此有臺灣臺南地方法院檢察署刑
    案資料查註紀錄表及臺灣高等法院被告前案紀錄表附卷可憑
    ，並考量其因公司經營不佳，積欠債務，故將前開自小客車
    出質，而其於繳納第十一期分期款後，原積欠一百零八萬六
    千八百七十五元，嗣於九十五年八月八日已與告訴人達成和
    解，先行償還二十萬元，尚餘八十餘萬元則分期清償，並將
    前開自小客車交還告訴人準備拍賣抵償債務，有告訴人提出
    之陳報狀一份在卷可按，暨其犯罪之手段、所生危害、犯罪
    後坦承犯行之態度等一切情狀，爰量處如主文所示之刑，並
    依修正施行前刑法第四十一條第一項前段之規定諭知易科罰
    金之折算標準（詳如後述），以示懲儆。
  (四)末查，被告乙○○未曾受有期徒刑以上刑之宣告，有前開臺
    灣高等法院被告前案紀錄表及臺灣臺南地方法院檢察署刑案
    資料查註紀錄表各一件在卷可查，素行尚佳，其因經營公司
    不善，週轉不靈，一時失慮，致罹刑章，惟事後業與告訴人
    達成和解，償還部分款項，並將前開自小客車交還告訴人拍
    賣抵償債務，並經告訴代理人於本院審理時到庭表示願意原
    諒被告等語，被告乙○○經此次之教訓，當知所警惕，信無
    再犯之虞，本院認所受宣告之刑，以暫不執行為適當，爰依
    修正施行後刑法第七十四條第一項第一款之規定併予宣告緩
    刑二年（詳如後述），以啟自新。
四、新舊法比較之說明
  (一)按行為後法律有變更者，適用行為時之法律。但行為後之法
    律有利於行為人者，適用最有利於行為人之法律。修正後刑
    法第二條第一項定有明文。查本件被告行為後，刑法部分條
    文修正施行，而修正施行後刑法第二條第一項亦修正規定，
    然此乃為與刑法第一條罪刑法定主義相互契合，以貫徹法律
    禁止溯及既往原則，其乃規範行為後法律變更所生新舊法律
    比較適用之準據法，本身尚無比較新舊法之問題，故應一律
    適用修正施行後刑法第二條之規定以決定適用之刑罰法律，
    先予辨明。又參以本次刑法總則編修正之比較新舊法，應就
    罪刑有關之之共犯、未遂犯、想像競合犯、牽連犯、連續犯
    、結合犯，以及累犯加重、自首減輕暨其他法定加減原因（
    如身分加減）與加減例等一切情形，綜其全部罪刑之結果而
    為比較（最高法院九十五年五月二十三日刑事庭第八次會議
    決議可資參照），首先敘明。
  (二)查被告行為時修正施行前刑法第二十八條乃規定：「二人以
    上共同實施犯罪之行為者，皆為正犯」，而修正施行後同條
    文僅將「實施」修正為「實行」，考之修正條文立法理由說
    明，其主要目的係在排除僅參與犯罪之「陰謀」或「預備」
    階段者成立共同正犯之可能，就此而言，修正施行後刑法第
    二十八條之規定已較修正前之規定限縮共同正犯成立之範圍
    ，然本件被告所為之犯行，非屬陰謀、預備共同正犯，適用
    新舊法之結果，修正後之規定並非較有利於正犯，因此，依
    刑法第二條第一項之規定，仍應適用修正前刑法第二十八之
    規定。
  (三)次查本件被告行為時易科罰金之折算標準，依修正施行前刑
    法第四十一條第一項前段及修正前罰金罰鍰提高標準條例第
    二條前段之規定，乃以銀元一百元以上三百元以下即新臺幣
    三百元以上九百元以下折算一日。惟被告行為後之刑法第四
    十一條第一項前段業已修正為：「犯最重本刑為五年以下有
    期徒刑以下之刑之罪，而受六個月以下有期徒刑或拘役之宣
    告者，得以新臺幣一千元、二千元或三千元折算一日，易科
    罰金。」，另罰金罰鍰提高標準條例第二條亦已廢止，然經
    比較修正前後之易科罰金折算標準，顯以修正施行前之規定
    較有利於被告，故依刑法第二條第一項之規定，應適用修正
    施行前刑法第四十一條第一項前段、廢止前之罰金罰鍰提高
    標準條例第二條之規定為易科罰金之折算標準。
  (四)復查，修正施行後刑法雖就第五十七條規定之文字有所變動
    ，然此為法院就刑之裁量及酌減審認標準見解之明文化，非
    屬法律之變更，另修正施行後刑法第七十四條之規定，亦有
    所修正，但犯罪在刑法修正施行前，刑法修正施行後，緩刑
    之宣告，應適新法第七十四條之規定（最高法院九十五年度
    第八次刑事庭會議決議參照），自無刑法第二條第一項規定
    之適用，是以，應適用現行有效之刑法第五十七條、第七十
    四條之規定。
據上論斷，刑事訴訟法第四百五十五條之一第一項、第三項、第
三百六十九條第一項前段、第三百六十四條、第二百七十三條之
一第一項、第三百十條之二、第四百五十四條、第二百九十九條
第一項前段，動產擔保交易法第三十八條，刑法第二條第一項、
第十一條前段、（修正施行前）第二十八條、（修正施行前）第
四十一條第一項前段、第七十四條第一項第一款，罰金罰鍰提高
標準條例第一條前段、（廢止前）同條例第二條，判決如主文。
案經檢察官甲○到庭執行職務。
中    華    民    國    95    年    9     月    20    日
               刑事庭第四庭    審判長法    官  陳志誠
                                     法    官  楊佳祥
                                     法    官  黃欣怡
以上正本證明與原本無異。
不得上訴。
                                     書 記 官  陳怡吟
中    華    民    國    95    年    9     月    20    日
附錄本案論罪科刑條文：
動產擔保交易法第38條
 (處分標的物之處罰)
動產擔保交易之債務人，意圖不法之利益，將標的物遷移、出賣
、出質、移轉、抵押或為其他處分，致生損害於債權人者，處3
年以下有期徒刑、拘役或科或併科6000元以下之罰金。


司法院資訊處製作；財團法人民間司法改革基金會備份。
